【裁判字號】    94,選訴,20
【裁判日期】    950403
【裁判案由】    選罷法
【裁判全文】
臺灣板橋地方法院刑事判決              94年度選訴字第20號
公  訴  人  臺灣板橋地方法院檢察署檢察官
被      告  丙○○
選任辯護人  陳佳瑤律師
            謝宜雯律師
            陳筱屏律師
上列被告因違反選舉罷免法案件，經檢察官提起公訴（九十四年
度選偵字第七二號），本院判決如下：
    主  文
丙○○無罪。
    理  由
一、公訴意旨略以：被告丙○○係臺北縣中和市市民代表，同時
    為址設於臺北縣中和市○○街一八四號「中和市防災宣導協
    會」（下稱中和市防災協會）理事長，並為民國九十四年年
    底三合一選舉中和市市長參選人邱垂益之重要支持者，為期
    能使不知情之邱垂益順利當選中和市市長，被告丙○○竟於
    九十四年七月間，利用市民代表身分，提供市民代表補助款
    新臺幣（下同）四十萬元，補助中和市防災協會辦理預防水
    災研習會及預防土石流研習會，藉此招待中和市防災協會會
    員至屏東等地參觀旅遊，被告丙○○即於九十四年十月二十
    三日率防災協會會員約三百三十七名成員至屏東等地旅遊研
    習，嗣於同日下午五時二十分許，在屏東市第一餐廳舉行土
    石流研習會時，其基於投票行賄之意思，向參加該次研習會
    之防災協會成員戊○○、己○○、甲○○、丁○○○等人表
    示，國民黨拜託開票給邱垂益好不好；民進黨乾脆過來選給
    國民黨就成功了，投給邱垂益就對了等語，以提供防災協會
    辦理研習營之參觀旅遊為對價，使防災協會之成員支持邱垂
    益當選中和市市長。嗣於九十四年十一月二十一日，經本署
    檢察官指揮臺北縣調查站及臺北縣政府警察局中和分局循線
    查獲。因認被告丙○○涉犯公職人員選舉罷免法第九十一條
    第一項第一款之對選舉團體賄選罪嫌。
二、按犯罪事實應依證據認定之，無證據不得認定犯罪事實，刑
    事訴訟法第一百五十四條第二項定有明文。又事實之認定，
    應憑證據，如未能發現相當證據，或證據不足以證明，自不
    能以推測或擬制之方法為裁判基礎；且認定犯罪事實所憑之
    證據，雖不以直接證據為限，間接證據亦包括在內，然無論
    直接或間接證據，其為訴訟上之證明，須於通常一般之人均
    不致於有所懷疑，而得確信其為真實之程度者，始得據之為
    有罪之認定；又認定不利於被告之事實，須依積極證據，苟
    積極證據不足為不利於被告之認定時，即應為有利於被告之
    認定，更不必有何有利之證據，有最高法院四十年台上字第
    八六號、三十年上字第八一六號、七十六年度台上字第四九
    八六號判例可資參照。次按公職人員選舉罷免法第九十條之
    一第一項之對於有投票權之人行賄罪，係以行為人基於行賄
    之意思，對於有投票權之人交付財物或其他不正利益，並相
    約為投票權之一定行使或不行使，且所交付之賄賂或不正利
    益與約為投票權一定行使或不行使間，有相當之對價關係為
    構成要件。如行為人並非基於行賄之意思交付金錢、財物，
    則該物即非「賄賂」，申言之，此項「賄賂」，係對於賄求
    對象約其投票權為一定行使或不行使之不法報酬。且該罪之
    成立與否，除應就行為人之主觀犯意及共犯犯意聯絡等心理
    狀態、行為時之客觀情事，本於邏輯推理為綜合判斷外，仍
    須異時異地，衡以社會常情及經驗法則作為論斷之基礎。且
    於民主社會中，人民基於言論自由之保障，除公務員等具有
    特殊身分人士應嚴守其中立之立場外，任何人均得於競選期
    間，在各種公開或不公開之場合發言支持某特定候選人，至
    於行為人發表如「懇請賜票」、「務必投某人一票」等助選
    談話內容，主觀上是否已與談話之對方或在場聽聞該等言論
    之有投票權人互達「約」其投票權為一定行使或不行使之意
    思合致，自應審慎加以認定，要非謂凡於競選期間，在民間
    舉辦活動之場合中致贈相當價值之物品且活動中出現支持某
    特定候選人之助選言論，不問物品發放之來源、活動舉行之
    動機是否確與選舉有直接密切之關聯、在場之人主觀上有無
    認識所收受財物係屬「賄賂」等情，一律以投票行賄罪論擬
    （最高法院九十二年度台上字第二七七三號判決同此意旨）
    。
三、公訴人認被告丙○○涉嫌違反公職人員選舉罷免法第九十一
    條第一項第一款之對選舉團體賄選罪嫌，無非係以被告丙○○之供述、證人戊○○、己○○、甲○○、丁○○○之證詞
    、中和市長參選人邱垂益及被告丙○○之申請補助經費建議
    書、臺北縣中和市防災宣導協會九十四年度第二梯次預防土
    石流研習會參加報名注意事項、研習會行程表、驗收通知單
    、研習計劃書、概算表、課程表、午餐及晚餐菜單、研習講
    義及講師證件影本、中和市公所函、簽呈、簽稿會核單、補
    助金支出憑證粘存單、支出分攤表、結算明細表及被告之監
    聽通話譯文等為其主要論據。訊據被告丙○○固坦承確有擔
    任中和市防災協會理事長，並於九十四年十月二十三日舉辦
    預防土石流研習會，帶同防災協會會員至屏東研習時，有向
    該協會會員表示「國民黨拜託投給邱垂益好不好；民進黨乾
    脆過來選給國民黨就成功了，投給邱垂益就對了」等語不諱
    ，惟堅決否認有何公訴人所指之犯行，辯稱：伊無賄選之意
    圖，伊擔任中和市防災協會理事長期間，該協會每年均舉辦
    研習活動，且每次防災協會活動都是將計劃書送到市公所，
    爭取到經費後才能舉辦，故本次預防土石流研習會並非為選
    舉而舉辦，況非會員或非中和市市長投票權人亦可參加，而
    會員因入會時需繳交會費五百元，且每年另需繳交年費三百
    元，參加本次活動之會員每人需另繳九百元，作為補助不足
    部分支出之費用，至非會員參加者，則需自費三千五百元才
    能參加，至於伊在研習會所講「國民黨拜託投給邱垂益好不
    好」的話，是開玩笑的，伊並無賄選行為等語。
四、證據能力部分：
（一）按除顯有不可信之情況外，公務員職務上製作之紀錄文書
      、證明文書；從事業務之人於業務上或通常業務過程所須
      製作之紀錄文書、證明文書，及其他於可信之特別情況下
      所製作之文書，均得為證據，刑事訴訟法第一百五十四條
      之四定有明文。查本件公訴人於本院審理中陳稱：被告所
      引用之華督旅行社於九十四年十一月一日發予中和市防災
      協會函、中和市防災協會九十二年逃生知識研習會之參加
      報名注意事項、九十三年度防颱研習會之參加報名注意事
      項、中和市公所九十二年十一月十三日北縣中社字第０九
      二００四六五七八號函、中和市公所九十三年九月二日北
      縣中社字第０九三００四０一三二號函等書證〔即被告刑
      事準備（二）狀所引之被證四至被證八〕無證據能力等語
      ，惟上開中和市公所九十二年十一月十三日北縣中社字第
      ０九二００四六五七八號函、中和市公所九十三年九月二
      日北縣中社字第０九三００四０一三二號函，均係中和市
      公所之公務員職務上製作之紀錄文書，而前述華督旅行社
      於九十四年十一月一日發予中和市防災協會函、中和市防
      災協會九十二年逃生知識研習會之參加報名注意事項及九
      十三年度防颱研習會之參加報名注意事項，則係華督旅行
      社或中和市防災協會之從事業務之人於業務上或通常業務
      過程所須製作之紀錄文書，且經查上開文書並無顯不可信
      之情況，依照首開規定，上述文書均有證據能力，是公訴
      人認上開書證無證據能力等語，尚非足採。
（二）次按被告以外之人於偵查中向檢察官所為之陳述，除顯有
      不可信之情況外，得為證據。又被告以外之人於審判外之
      陳述，雖不符刑事訴訟法第一百五十九條之一至一百五十
      九條之四之規定，而經當事人於審判程序同意作為證據，
      法院審酌該言詞陳述或書面陳述作成時之情況，認為適當
      者，亦得為證據；當事人、代理人或辯護人於法院調查證
      據時，知有刑事訴訟法第一百五十九條第一項不得為證據
      之情形，而未於言詞辯論終結前聲明異議者，視為有前項
      之同意。刑事訴訟法第一百五十九條之一第二項、第一百
      五十九條之五分別定有明文。查本件公訴人所舉證人戊○○、己○○、甲○○、丁○○○，及證人戴阿桃、陳秀麗
      分別於臺北縣調查局、偵查中之陳述，固屬被告以外之人
      於審判外之言詞陳述，惟上開證人於偵查中之陳述，均係
      渠等就親身經歷之事向檢察官所為之陳述，且經具結在卷
      ，復無顯不可信情況，自得為證據；又上開證人於調查站
      之陳述是否有證據能力一節，被告、辯護人於本院準備程
      序、審理中分別陳明「同意有證據能力」、「沒意見」，
      且本院斟酌上開證人於調查站之供述證據取得過程並無瑕
      疵，且與本案待證事實間具有相當之關聯性，以之為本案
      證據尚無不當，是揆諸上開說明，證人戊○○、己○○、
      甲○○、丁○○○、戴阿桃、陳秀麗於調查站及偵查中之
      陳述，均具有證據能力。
五、經查：
（一）被告丙○○係九十二年一月二十五日成立之中和市防災協
      會理事長，該防災協會確於九十四年十月二十三日、二十
      四日及二十五日，前往屏東地區舉辦九十四年度第二梯次
      之「預防土石流研習會」活動等情，業經證人即中和市民
      戴阿桃、陳秀麗於臺北縣調查站、偵查中，及中和市民戊○○、己○○、甲○○、丁○○○於臺北縣調查站、偵查
      及本院審理中證述明確，復有臺北縣人民團體立案證書、
      中和市防災協會第一屆第九次理監事會議記錄、九十四年
      度第二梯次預防土石流研習會報名注意事項、防災協會土
      石流研習計劃書、概算表、課程表、菜單、活動照片、行
      程表、參加人員保險名冊、驗收通知單各一份在卷可憑（
      參九十四年度選偵字第七二號卷第七十五頁起至第一百三
      十六頁），並為被告供認在卷，堪信屬實。
（二）又中和市防災協會於九十四年度舉辦之第一梯次「預防水
      災」、第二梯次「預防土石流」研習活動，係在上開研習
      活動舉行前，即分別於九十四年七月十九日、同月二十五
      日，由該協會提出各該研習計畫書、概算表、市民代表及
      縣議員之補助經費建議書等資料，向臺北縣中和市公所申
      請補助經費，以辦理上述研習活動，俟中和市公所收件審
      核後於同年八月十九日發文同意補助該協會辦理「預防水
      災」、「預防土石流」研習活動之經費各一百萬元，中和
      市公所並就上開研習活動依法辦理公開招標，嗣於九十四
      年九月六日由華督旅行社股份有限公司以一百六十一萬八
      千元得標等情，業據中和市公所社會課員乙○○於本院審
      理中證述屬實，並有中和市防災協會九十四年七月十九日
      北縣中防災字第００三０號函、同月二十五日北縣中防災
      字第００三一號函、預防水災研習計劃書、土石流研習計
      劃書、概算表、課程表、行程表、補助經費建議書、中和
      市公所公開招標公告、估價單、決標紀錄、合約書各一件
      在卷可稽（參中和市公所九十五年三月九日北縣中社字第
      ０九五００一０一八一號函附資料、）。且上開「預
      防水災」、「預防土石流」之研習活動舉辦完畢後，中和
      市防災協會核銷前揭研習活動補助款時，係由上述得標廠
      商及防災協會人員將發票、相片等資料交由中和市公所承
      辦人將該發票黏貼以核銷等情，亦有中和市公所支出傳票
      、轉帳傳票、支出憑證粘存單、支出分攤表、結算明細表
      、勞務結算驗收證明書、驗收紀錄及統一發票等附卷可稽
      （參前開函附資料、）。又證人乙○○於本院審理中
      證述：伊從九十三年開始接辦此類業務，就有辦過中和市
      防災協會所申請補助防災宣導的研習活動案子，該協會是
      一年一次辦理研習活動，防災協會九十三年研習活動地點
      好像是花蓮、台東等語，核與證人即中和市防災協會監事
      甲○○於審理中證述：防災協會一年辦一次研習活動，都
      是到中和市以外的外縣市舉辦參觀旅遊，同時辦理研習，
      伊總共參加三次研習活動，有一次是到花蓮，另一次不記
      得，第三次就是本案這一次等語，及證人鄭吳素卿於本院
      審理中證述：伊連同本次總共參加二次研習活動，第一次
      研習是去花蓮等語，互核相符，而中和市公所確於九十二
      年間補助中和市防災協會辦理防災知識研習及逃生研習，
      及於九十三年間補助該防災協會辦理居家安全研習及防颱
      研習等情，亦經中和市公所函覆本院屬實，有該所九十五
      年三月九日北縣中社字第０九五００一０一八一號函及中
      和市防災協會九十二年逃生知識研習會之參加報名注意事
      項、九十三年度防颱研習會之參加報名注意事項各一紙在
      卷可稽（參本院卷第五十二、四十五、四十六頁）；此外
      ，中和市防災協會在上開九十四年度預防水災、土石流研
      習會活動舉辦前，復就辦理預防土石流、水災研習活動一
      事於九十四年九月九日以北縣中防災字第００三二號函行
      文臺灣板橋地方法院檢察署，請該檢察署准予備查，亦有
      該函文一紙附卷可稽（參本院卷第四十三頁），是被告辯
      稱上開預防土石流土石流研習會活動係中和市防災協會每
      年度舉辦之例行性活動，並非為了選舉而舉辦等語，尚堪
      採信，足認中和市防災協會所舉辦九十四年度第一梯次「
      預防水災」、第二梯次「預防土石流」研習會活動，均係
      該防災協會事先向中和市公所申請核准補助部分活動經費
      之每年度所舉辦的例行性活動，並非係被告為選舉之目的
      所為之私人活動，尚難逕以之與賄選活動相比擬。
（三）本件中和市防災協會於九十四年十月二十三、二十四、二
      十五日所舉辦之九十四年度第二梯次「預防土石流研習會
      」，係前往屏東墾丁地區參觀、住宿並用餐，而參加該次
      研習會之防災協會會員每人須繳交研習費用九百元，如非
      會員參加者，則應自費負擔全額三千五百元等情，亦經證
      人戴阿桃、陳秀麗於臺北縣調查站、偵查中，及證人戊○○、己○○、甲○○、丁○○○於臺北縣調查站、偵查及
      本院審理中證述明確，並有中和市防災宣導協會九十四年
      度第一梯次預防水災研習會、第二梯次預防土石流研習會
      參加報名注意事項、預防土石流研習會保險名冊各一份在
      卷可稽（參九十四年度監字第三０八號卷第九頁、九十四
      年度選他字第七二號卷第八十九頁起至第九十六頁），且
      觀之上開參加人員保險名冊，確有部分參加人員係中和市
      市民或非會員參加之情形，是被告辯稱此次研習活動參加
      人員並不限於中和市民或會員等語，亦堪採信。雖本件預
      防土石流研習會補助經費係經被告及臺北縣縣議員陳錦錠
      各自出具建議書，分別建議中和市公所於九十四年度內補
      助經費各三十萬元，充為此次預防土石流研習會活動之用
      ，但證人乙○○於本院審理中明確證述：中和市公所年度
      編列預算內有一項目是社會團體補助款，每位中和市市民
      代表均有建議撥款金額之權限，簡稱市民代表之建議款，
      本件伊是依照被告出具之上開建議書，簽呈上去後，由市
      長同意動支被告擔任市民代表之建議款三十萬元，而縣議
      員之補助款並不在市公所編列之預算內，所以沒有依照其
      建議書擬進去，市長係核示另外不足之活動經費七十萬元
      由市公所第二預備金支應等語，並有證人乙○○所擬並經
      市長呂芳煙批示之簽呈在卷足佐，顯見中和市防災協會會
      員參加此次預防土石流活動須繳交研習費用九百元，不足
      款項部分係由中和市公所依法辦理補助，而非會員參加者
      並須繳交全額費用三千五百元，是中和市防災協會舉辦該
      次土石流研習會活動不足之費用，均非被告或中和市長候
      選人邱垂益個人所支付，亦非被告或邱垂益個人所捐助之
      款項至明。綜上，足認該次「預防土石流」研習會活動確
      非特別因九十四年度中和市長選舉而舉行，且該研習活動
      之參觀、住宿及用餐，與約為投票權一定行使或不行使間
      ，並不具有必然之關係，是依社會通念，參加上述研習活
      動之會員或非會員，主觀上應係認為該研習活動係中和市
      防災協會每年所舉辦之例行性研習活動，尚難認該研習活
      動係被告為使邱垂益順利當選中和市長而交付之財物或不
      正利益，是被告辯稱其無賄選行為，尚非無據。
（四）至被告於上開土石流研習會活動中之九十四年十月二十三
      日下午五時二十分，在屏東市第一餐廳舉行研習會時，雖
      確實有向參加之人員表示：國民黨拜託開票給邱垂益好不
      好；民進黨乾脆過來選給國民黨就成功了，投給邱垂益就
      對了等語，亦據證人己○○、甲○○於本院審理中證述明
      確，復有錄音譯文一份在卷可按（參九十四年度選偵字第
      七二號卷第十九頁），並經被告供認在卷，堪信為真。惟
      民主社會中，人民基於言論自由之保障，除公務員等具有
      特殊身分人士應嚴守其中立之立場外，任何人均得於競選
      期間，在各種公開或不公開之場合發言支持某特定候選人
      ，至於行為人發表如「懇請賜票」、「務必投某人一票」
      等助選談話內容，主觀上是否已與談話之對方或在場聽聞
      該等言論之有投票權人互達「約」其投票權為一定行使或
      不行使之意思合致，自應審慎加以認定，要非謂凡於相關
      活動中出現支持某特定候選人之助選言論，即不問活動舉
      行之動機是否確與選舉有直接密切之關聯、在場之人主觀
      上有無認識所收受財物係屬「賄賂」等情，一律以投票行
      賄罪論擬，最高法院九十二年度台上字第二七七三號判決
      可資參照。茲被告當時之談話內容為：「丙○○：今天非
      常高興，千言萬語‧‧‧市長拜託選呂來（中和市長民進
      黨籍候選人）好不好？群眾：哈哈哈‧‧‧（嘲笑）。丙○○：國民黨拜託開票給邱垂益好不好？群眾：（拍手，
      歡聲雷動）好！丙○○：中和本來就是泛藍比較會贏，這
      次台北縣黨部，國民黨的，像這個老闆一樣沒有責任，辦
      的七零八落，中和這邊才有兩個人出來選，兩個國民黨的
      都是第一手的人才，民進黨才會認為你們拼個沒輸贏，想
      出來撿便宜，還有機會當選，所以我才很惜情，代表國民
      黨及民進黨向大家拜託，我想民進黨比較沒有贏面，不如
      不要選，民進黨的乾脆過來選給國民黨的就成功了啦，投
      給邱垂益就對了（現場吵雜、拍手）！群眾：（拍手，歡
      聲雷動）好！丙○○：話不要講太多，遊玩不分黨派，這
      三天的時間吃飯不用洗碗，再兩天後才不會後悔怎麼沒來
      玩，我盡量認真打拼，為大家服務，爭取福利給大家，好
      不好？群眾：（拍手，歡聲雷動）好！」等語（參同上選
      偵字第七二號卷第十九頁）。觀之被告上開談話內容，其
      當時係先向在場群眾表示市長拜託選民進黨籍候選人呂來
      ，嗣則改稱其代表國民黨及民進黨向大家拜託，並認民進
      黨較無贏面，不如不要競選，民進黨的支持者，乾脆過來
      選給國民黨的候選人邱垂益。且徵之證人甲○○於本院審
      理中證述：被告當時在台上是用比較詼諧的口氣講，感覺
      好像是在開玩笑等語，證人己○○於審理中亦證述：被告
      當時是笑笑的講，像是在開玩笑的樣子等語。故依照被告
      上述談話前後之內容及其語氣，由社會一般觀點觀之，被
      告上述選舉語言多僅具應酬性質，一般人尚難據以堅定或
      改變其投票動向，堪認被告本於防災協會理事長之身分，
      向參加預防土石流研習會之現場人員請求支持中和市長候
      選人呂來或邱垂益等語，並不致使在場聽聞該等言論之團
      體構成員互達「約」其投票權為一定行使或不行使之合致
      ，亦難認被告對於中和市防災協會之團體構成員有何行求
      期約或交付財物之賄選行為。
六、綜上所述，公訴人所援證據均不足證明被告有何違反公職人
    員選舉罷免法第九十一條第一項第一款之對選舉團體賄選之
    犯行，本院復查無其他積極證據證明被告有何公訴人所指之
    犯行，揆諸首揭法條及判例意旨，不能證明被告犯罪，依法
    自應為被告無罪之諭知。
據上論斷，應依刑事訴訟法第三百零一條第一項，判決如主文。
本案經檢察官黃怡華到庭執行職務。
中    華    民    國  九十五  年   四    月    三     日
                  刑事第十九庭  審判長法  官  白光華
                                      法  官  曾淑娟
                                      法  官  楊志雄
以上正本證明與原本無異。
如不服本判決應於送達後十日內向本院提出上訴狀。
                                      書記官  胡勤義
中    華    民    國  九十五  年   四    月    三     日


司法院資訊處製作；財團法人民間司法改革基金會備份。
